【裁判字號】    89,訴,2556
【裁判日期】    900604
【裁判案由】    違反水利法等
【裁判全文】
臺灣臺中地方法院刑事判決                        八十九年度訴字第二五五六號
    公  訴  人  臺灣台中地方法院檢察署檢察官
    被      告  乙○○
    選任辯護人  劉憲璋
右列被告因違反水利法案件，經檢察官提起公訴（八十九年度偵字第一四七八六號）
，本院判決如左：
    主  文
乙○○在行水區內堆置砂石，致生公共危險，處有期徒刑陸月，如易科罰金，以參佰
元折算壹日。
    事  實
一、乙○○因貪圖便利，自民國八十八年九月間某日起，擅自在台中縣烏日鄉○○○○○段右三七段面樁處烏溪溪床及溪畔烏溪河川行水區之高灘地帶，作為堆放砂
    石原料及成品（起訴書贅載機械、場地）之用，面積達五˙三公頃（詳細之堆放
    位置及面積，參見附件測量圖所示），經營再連砂石場，影響烏溪水流暢通，於
    汛期或雨季對於洪水排洪宣洩造成影響，有危及河防安全致生公共危險之虞。經
    經濟部水利處第三河川局分別於八十八年十二月三十日、八十九年六月十二日，
    以（八八）水利三管字第Ｚ000000000號、（八九）水利三管字第Ｚ○○○○○○○○○號函處以罰鍰，並限於八十九年一月二十三日、同年六月三十
    日前清除完畢，乙○○並未照辦，迄八十九年七月十日，經濟部水利處第三河川
    局再次到現場勘查結果，乙○○仍未依限辦理。
二、案經台中縣警察局烏日分局報告台灣台中地方法院檢察署檢察官偵查起訴。
    理  由
一、訊據被告乙○○固坦承有於上開時地堆置砂石，且未於經濟部水利處第三河川局
    限定之期限內改善之行為，然矢口否認涉有上開犯行，辯稱：伊所堆置之地點並
    不會產生公共危險云云。惟查被告上開行為確實足以妨害水流，業據台中縣警察
    局烏日分局會同經濟部水利處第三河川局到現場會勘後，製有會勘紀錄一紙附卷
    可參，並經證人即經濟部水利處第三河川局河川駐衛警察隊隊員甲○○到庭結證
    稱：「堆置砂石地方，是屬於高灘地，我們去看的時候是沒有水流通過該地，但
    如果水流量較多的時候，可能會通過該地，造成妨害水流。」等語明確，且依卷
    附之現場照片以觀，被告所堆置之砂石三堆甚廣且高，不僅破壞河床之地形地貌
    ，遇漲水期或經雨水沖刷實有癱塌之虞；且行水區內建造砂石碎解場，係屬足以
    妨礙水流之行為，業經經濟部於八十三年十月十三日以經（八三）水第０九一○
    九二號函函釋在案。又水利法第九十二條之一第一項所謂「致生公共危險」，固
    以實際上須有具體危險之發生為要件，而屬具體的危險犯；然其具體危險之存否
    ，仍應依社會一般之觀念，客觀的予以判定。即依其妨礙水流之具體情況，視其
    一般上是否有使流水改道，浸蝕護岸，而影響安全之虞，以決定其危險之有無，
    非必已使堤岸潰決，人、畜、房屋淹沒，始得謂其危險已發生，有最高法院七十
    四年度台上字第三九五八號判例可資參照。是被告乙○○在行水區內堆置大量砂
    石之行為，客觀上確足以妨礙水流，致生公共危險。此外，並有經濟部水利處第
    三河川局函二份、現場勘查及會勘紀錄表各一紙、現場相片五張、測量圖一份、
    勘驗筆錄一份在卷可資佐證。本件事證已臻明確，被告犯行應堪認定。
二、核被告乙○○所為，係違反水利法第七十八條第一項第三款之規定，應依同法第
    九十二條之一第一項後段論處。爰審酌被告為圖一己之便利，擅自在河川地之行
    水區內堆置砂石，影響河防安全，及犯罪後坦承部分犯行，尚知悔悟等一切情狀
    ，量處如主文所示之刑，並諭知易科罰金之折算標準，以資懲儆。末查本件被告
    行為後，刑法第四十一條業於九十年一月十日修正公布，同年月十二日生效，修
    正後刑法第四十一條第一項前段規定「犯最重本刑為五年以下有期徒刑以下之刑
    之罪，而受六個月以下有期徒刑或拘役之宣告，因身體、教育、職業、家庭之關
    係或其他正當事由，執行顯有困難者，得以一元以上三元以下折算一日，易科罰
    金。」，與修正前刑法第四十一條規定「犯最重本刑為三年以下有期徒刑以下之
    刑之罪，而受六個月以下有期徒刑或拘役之宣告，因身體、教育、職業、家庭之
    關係，執行顯有困難者，得以一元以上三元以下折算一日，易科罰金。」不同。
    故依刑法第二條第一項前段規定，本件自應適用裁判時之法律即修正後刑法第四
    十一條第一項前段之規定，諭知被告易科罰金之折算標準，併此敘明。
三、公訴意旨另以：被告乙○○意圖為自己不法之利益，未經主管機關許可，自八十
    八年九月間某日起，即竊佔彰化縣溪洲鄉濁水溪潮洋厝段行水區高灘地帶，擅自
    堆放原料、成品，因認被告涉有刑法第三百二十條第二項之竊佔罪嫌。按犯罪事
    實應依證據認定之，無證據不得推定其犯罪事實；又不能證明被告犯罪或其行為
    不罰者，應諭知無罪之判決，刑事訴訟法第一百五十四條、第三百零一條第一項
    分別定有明文。訊據被告乙○○堅決否認涉有上開犯行，辯稱：使用上開土地前
    已經該土地使用權人戊○○等人之同意等語。經查，被告用以堆置砂石之土地為
    河川公地，其中堆置砂石編號一、三之使用權人為己○○、丁○○二人；堆置砂
    石編號二之使用權人為戊○○、丙○○、丁○○三人，業據本院向經濟部水利處
    第三河川局函查後，由該局於九十年四月十八日以經（九０）水利管字第Ｚ○○○○○○○○○號函查覆在卷可稽，而己○○等人同意被告乙○○使用前揭土地
    一節，亦有讓渡書五紙附卷足參，證人己○○並到庭結證稱：「（何時跟你們簽
    名租土地，堆置砂石？）還沒堆之前，我們不知道被告要堆砂石。被告要堆之前
    就有先要求我們承租土地給他，讓渡書是在八十八年六月二十日寫的。」、「（
    證人戊○○、證人丙○○、證人丁○○與你何關？）這幾個人是我兄弟。我們是
    一筆一筆寫的，戊○○是八十八年六月二十日寫的，因為當時有人還在耕種，管
    理上沒有很完善，被告在借放之前確實有跟我們商量。」等語，則被告於使用上
    開河川公地前，既經前揭土地使用權人之同意，自難認被告有何竊佔之犯行（最
    高法院八十七年度台上字第一六二二號裁判意旨參照）。此外，復查無其他積極
    證據足資證明被告確有竊佔之犯行，不能證明被告犯罪，揆諸上揭規定與判例要
    旨，本應為被告無罪之諭知，然公訴意旨認此部分與前開論罪科刑部分有想像競
    合犯之裁判上一罪關係，爰不另為無罪之諭知，併予指明。
四、台灣彰化地方法院檢察署八十九年度偵字第七一○四號移送併辦意旨略以：被告
    乙○○自八十五年間起，在彰化縣和美鎮烏溪中寮堤防頭毗臨堤基地帶之河川公
    地行水區內，有堆置砂石及設置砂石洗解廠致妨害水流之行為，因認被告乙○○
    該違反水利法犯行與本件所犯有裁判上一罪之關係，乃移送併辦等語。惟查：該
    移送併辦之違反水利法犯行，係因被告自七十三、四年開始在上開地點經營砂石
    廠，後於八十五年間，因政府不再許可經營，被告乃不再經營上開砂石廠，而將
    相關之設備閒置該地一節，業據被告於警、偵訊中及本院審理時，均為一致之供
    述，而細觀卷附之照片三張，亦未見有堆置砂石之情形，與被告上開所述相符，
    是被告上開自白應堪採信，則移送併辦部分與前揭本院認定有罪之犯行，其犯罪
    時間相距三年以上，並非緊接，且參諸被告因不再經營上開砂石廠，而將相關之
    設備閒置該地，是併辦之罪，其犯罪之動機與本案亦不相同，顯見該移送併辦部
    分與本案論罪部分並非基於概括之犯意而為，兩者應無裁判上或實質上一罪之關
    係，本院自不得併案審判，爰將上開併辦部分退回台灣彰化地方法院檢察署另行
    依法處理，併此敘明。
據上論斷，應依刑事訴訟法第二百九十九條第一項前段，水利法第九十二條之一第一
項後段，刑法第二條第一項前段、第十一條前段、第四十一條第一項前段，罰金罰鍰
提高標準條例第二條，判決如主文。
中      華      民      國    九十      年      六      月      四      日
                         臺灣臺中地方法院刑事第三庭
                             審判長法  官  唐  光  義
                                   法  官  張  智  雄
                                   法  官  黃  炫  中
右正本證明與原本無異。
如不服本判決，應於判決送達後十日內向本院提出上訴狀，上訴於臺灣高等法院臺中
分院( 須附繕本 )。
                                    書記官
中      華      民      國    九十      年      六      月      六   日


司法院資訊處製作；財團法人民間司法改革基金會備份。
